【裁判字號】    98,婚,440
【裁判日期】    980626
【裁判案由】    確認婚姻關係存在
【裁判全文】
臺灣板橋地方法院民事判決               98年度婚字第440號
原      告  丙○○
被      告  乙○○
上列當事人間請求確認婚姻關係存在事件，前經本院於中華民國
九十八年六月十二日言詞辯論終結，茲判決如下：
    主      文
確認原告與被告間之婚姻關係存在。
訴訟費用由被告負擔。
    事      實
甲、原告方面
  一聲明：如主文所示。
  二陳述：緣兩造於民國七十八年結婚，婚後育有兩名子女。因
    原告為藥師，因業務需要，經常外出或往來國內外，被告因
    此懷疑原告有外遇，原告一氣之下表示：「不然現在我們辦
    理『假離婚』，等過幾年大家合好時，再重新辦結婚。」，
    惟被告恐將來原告不履行承諾，乃於九十三年九月初要求原
    告匯給伊新台幣（下同）四百萬元為保障，若原告將來反悔
    與別人結婚，就要沒收此四百萬元，原告當時因經濟不甚富
    裕，在離婚前三、四天僅匯款二百萬元予被告。嗣於九十三
    年九月六日，因僅兩造在家，而當時又無其他證人，且原告
    復不敢讓父母家人知悉，遂由原告在母親不知情狀況下，於
    兩造離婚協議書上冒簽母親之姓名住址後，再由被告持該協
    議書找其嫂嫂甲○○簽名蓋章。兩造並於同日前往戶政事務
    所辦理離婚登記。惟因兩造係假離婚，故被告於離婚後仍與
    原告同住一處。嗣因兩造吵架，被告始於民國九十七年遷至
    其姊家中居住。迨至今年初，被告向原告揚言「若要再與其
    結婚，必須再給伊一筆錢，否則絕不答應」，原告見被告如
    此訛詐行徑，心中驚恐憤怒，爰提起本件訴訟，請求確認兩
    造離婚無效，即訴請確認兩造之婚姻關係仍然存在，爰聲明
    如主文所示。
  三證據：提出戶籍謄本、離婚協議書影本各一紙為證。
乙、被告方面
  一聲明：請求原告駁回之訴。訴訟費用由原告負擔。
  二陳述：證人甲○○為被告兄嫂，其確實為兩造離婚之證人云
    云。
  三證據：請求訊問證人甲○○。
    理      由
一程序上之理由：
  按確認法律關係之訴，非原告有即受確認判決之法律上利益者
  ，不得提起之；確認證書真偽或為法律關係基礎事實存否之訴
  ，亦同。民事訴訟法第二百四十七條第一項定有明文。所謂即
  受確認判決之法律上利益，須因法律關係存否不明確，致原告
  在私法上之地位有受侵害之危險，而此項危險得以對於被告之
  確認判決除去之者，始為存在，最高法院著有二十七年度上字
  第三一六號判例可資參照。本件原告主張兩造離婚協議書上證
  人林張碧霞之簽名係渠所書寫，且二名證人均未在場見聞兩造
  有離婚真意，其離婚未依法定要件而尚未生效；兩造間之婚姻
  關係仍然存在，既為被告所否認，則原告在私法上是否為被告
  配偶之地位，即有因兩造間婚姻關係存否之不明確，而有被侵
  害之危險。是原告起訴請求確認與被告間之婚姻關係存在，苟
  經判決認定屬實，原告上開私法上之不安狀態，即得因此而除
  去，揆諸前揭說明，原告提起本件確認訴訟，自有即受確認判
  決之法律上利益，合先敘明。
二得心證之理由：
  (一)本件兩造係於七十八年結婚，嗣於九十三年九月六日共同簽
    具離婚協議書並向戶政機關辦理離婚登記，固有原告提出之
    戶口名簿及離婚協議書影本為證。惟按兩願離婚，應以書面
    為之，有二人以上證人之簽名並應向戶政機關為離婚之登記
    ，民法第一千零五十條定有明文。其所以規定兩願離婚應以
    書面為之，並應有二人以上證人之簽名，旨在確實證明當事
    人有離婚之合意，而非出於抑勒或受騙情事。是證人在兩願
    離婚證書上簽名，固無須於該證書作成時同時為之，亦不限
    於作成離婚證書時在場，惟仍須知悉當事人間有離婚之真意
    ，始得謂已備法定要件而生離婚之效力。其非親見或親聞雙
    方當事人有離婚真意之人，究不得為證人（最高法院六十八
    年台上字第三七九二號判例參照）。
  (二)本件原告訴請確認渠與被告間之婚姻關係存在，係以渠與被
    告協議離婚，離婚協議書上之二名證人並未親自於離婚協議
    書上簽名蓋章，並在場見聞兩造確有離婚之真意。經查：依
    卷附兩造所提離婚協議書所載，其上雖有證人林張碧霞、甲
    ○○二人之姓名及印章，惟查：關於證人甲○○之部分，
    據甲○○於本院審理時到庭證稱：離婚協議書上的簽名不是
    伊簽的，但伊有透過被告瞭解原告要離婚，故同意當證人，
    把印章交給被告等語。是依其所言，該證人甲○○雖有同意
    為兩造之離婚證人，並將印章交予被告，然渠對於原告是否
    確有離婚之真意，僅是經由被告之告知，而非親自見聞原告
    確有必欲離婚之表示，此與上開所述離婚證人應確實知悉當
    事人間有離婚真意之要件，顯有不符。至於另一證人林張
    碧霞部分，據原告稱此部分簽名係伊所為，此不但為被告所
    自認，且經本院將該離婚協議書上關於林張碧霞姓名之字跡
    ，與卷附原告所提林張碧霞於護照上親簽之字跡，以肉眼核
    對，亦顯不相符，是堪認兩造此部分所言，應有可信。
  (三)綜上查證，已足徵兩造離婚協議書上之證人甲○○與林張碧
    霞，均未親自見聞原告或兩造確有離婚之真意，則揆諸前揭
    民法第一○五○條之規定與說明，本件兩造之離婚，顯未具
    備法定要件，渠等離婚並不生效。
  (四)從而，原告據以提起本訴，請求確認原告與被告間之婚姻關
    係存在，即有理由，應予准許。
三據上論結，本件原告之訴為有理由，依民事訴訟第七十八條，
  判決如主文。
中    華    民    國    98    年    6     月    26    日
                              家事法庭法  官  余來炎
右為正本係照原本作成
如對本判決上訴，須於判決送達後廿日內向本院提出上訴狀
中    華    民    國    98    年    6     月    26    日
                                      書記官  利海強


司法院資訊處製作；財團法人民間司法改革基金會備份。
